【裁判字號】    98,消債抗,161
【裁判日期】    980825
【裁判案由】    更生事件
【裁判全文】
臺灣板橋地方法院民事裁定           98年度消債抗字第161號
抗  告  人  甲○○原名陳甲○.
上列抗告人因消費者債務清理條例事件，聲請更生，對中華民國
98年4 月22日本院97年度消債更字第1291號裁定提起抗告，本院
裁定如下：
    主  文
抗告駁回。
抗告程序費用新臺幣壹仟元由抗告人負擔。
    理  由
一、本件抗告意旨略以：原審以抗告人未提出實證證明其配偶罹
    病與其毀諾有因果關係存在，亦未提出其他證明文件證明其
    配偶罹病後之經濟狀況及收入來源，而認抗告人依原協商條
    件履行顯無重大困難之情事。惟抗告人之配偶雖係於毀諾後
    方就醫治療，並非代表其於抗告人毀諾之際未曾犯病，又其
    配偶自民國（下同）96年11月起開始無工作收入，僅能從事
    臨時工貼補家用，此事實舉證上確有困難，原審未傳喚抗告
    人或配偶到庭陳述意見，審酌事實有所疏漏。且抗告人自95
    年6 月即開始清償直至96年11月毀諾，顯見清償之誠意甚鉅
    ，亦可見抗告人為清償債務樽節開支，生活可謂捉襟見肘，
    則抗告人顯係客觀收入不足致無法履行協商，有不可歸責於
    己之事由等語，併聲明：(一)原裁定廢棄。(二 )賜准開始更
    生程序。
二、按債務人對於金融機構因消費借貸、自用住宅借款、信用卡
    或現金卡契約而負債務，在聲請更生或清算前，應提出債權
    人清冊，以書面向最大債權金融機構請求協商債務清償方案
    並表明共同協商之意旨，消費者債務清理條例第151 條第1
    項定有明文。次按債務人與金融機構協商成立者，不得聲請
    更生或清算，但因不可歸責於己之事由，致履行顯有重大困
    難者，不在此限；本條例施行前，債務人依金融主管機關協
    調成立之中華民國銀行公會會員辦理消費金融案件無擔保債
    務協商機制與金融機構成立之協商，準用前項之規定，消費
    者債務清理條例第151 條第5 項、第6 項分別定有明文。次
    按，債務人與金融機構協商成立者，除因不可歸責於己之事
    由，致履行顯有重大困難外，不得聲請更生或清算，其立法
    意旨在避免債務人就已成立之協商任意毀諾，濫用更生或清
    算之債務清理程序，蓋因債務清償方案乃係經當事人行使程
    序選擇權所為之債務清理契約，債務人自應受其拘束。債務
    人既已與金融機構協商成立，如認該協商方案履行有其他不
    適當情形，自仍應再循協商途徑謀求解決。
三、經查：
(一)抗告人於提出本件更生之聲請前，曾於95年5 月16日依金融
    主管機關協調成立之中華民國銀行公會會員辦理消費金融案
    件無擔保債務協商機制，與最大債權機構花蓮區中小企業銀
    行（現已遭中國信託商業銀行合併）達成協商，協議自95年
    6 月起，分120 期，利率5%，每期繳納新臺幣3 萬3,934 元
    ，此有抗告人所提出之協議書影本在卷可稽，則本件抗告人
    所提本件更生之聲請，自須符合消費者債務清理條例第151
    條第1 項、第5 項、第6 項規定之「不可歸責於己之事由致
    履行顯有重大困難」要件，其聲請方屬適法。
(二)本件抗告人主張其毀諾原因，除因95年度、96年度平均每月
    薪資所得分別為4 萬7,000 元、4 萬5,750 元，顯有減少外
    ，因其配偶患右側坐骨神經痛，不宜承作粗重工作，並自96
    年11月起僅從事臨時工貼補家用。抗告人之配偶雖係毀諾後
    方就醫治療，惟非代表其於抗告人毀諾之際未犯病，僅因該
    事實於舉證上確有困難等語。然而：
    1.抗告人自88年10月5 日起即任職於長京紙業有限公司（下
      稱長京公司）擔任內勤業務迄今，有長京公司服務證明書
      1 紙在卷可憑（原審卷第72頁）。其95年度之年所得為
      564,001 元，96年度之年所得為549,000 元，此有該2 年
      度財政部臺灣北區國稅局綜合所得稅各類所得資料清單在
      卷可稽（原審卷第37-38頁） 。經換算平均月薪資均在
      45,750元至47,000元之間：【計算式：564,001 元÷12＝
      47,000元（95年度）、549,000 元÷12 ＝45,750 （96年
      度），元以下四捨五入】，足見其協商成立前後之收入尚
      屬穩定且無重大變動，並無其所稱「收入顯有減少」之情
      形存在。
    2.抗告人雖主張其毀諾係因配偶陳川森罹患右側坐骨神經痛
      ，經醫師診斷不宜粗重工作，故無法工作，收入中斷云云
      ，並先後提出台北市立聯合醫院診斷證明書二份為證。然
      經本院依職權函詢臺北市立聯合醫院有關抗告人配偶之病
      況，經該院回覆內容為：「（陳川森君）於96年1 月3 日
      就診檢查有坐骨神經壓迫症狀，經門診保守治療，至97年
      12 月6日共肆次。至今未再追蹤治療。對陳君目前病情不
      清楚且不曾住院治療」（本院卷第26頁）。依該院回覆內
      容可知，抗告人配偶於96年1 月初即已發現病況就診，與
      抗告人毀諾之同年11月已相距約10個月，且其配偶從96年
      1 月至97年12月長達約2 年期間並無住院治療，僅於門診
      就診四次（其中97年8 月14日、97年12月6 日為門診並開
      立診斷證明書），顯然病情非重，實無法證明抗告人主張
      其配偶工作能力受影響、收入中斷之事實，及與抗告人毀
      諾之間有因果關係存在。
    3.至於抗告人於原審另提出之醫療費用收據二紙，其就醫日
      期為97年6 月、7 月，科別均為內科（原審卷第81-82 頁
      ），時間已在抗告人毀諾之後7 、8 個月，也無法證明抗
      告人所主張其配偶因病無法工作之事實。何況，抗告人於
      本院審理時並謂其配偶於96年11、12月前皆休養無工作，
      俟97年腰部狀況略好轉後於各工地打零工，按日計酬每月
      收入約1 至2 萬元等語，並僅提出由其配偶自行出具之收
      入切結書、財政部臺北市國稅局財產歸屬資料清單、及97
      年度綜合所得稅各類所得資料清單等文件以為佐證（本院
      卷第14-19 頁）。惟觀上述陳報內容及相關文件所載皆無
      法證明其配偶實際病情及收入中斷之事實。
四、至抗告人目前既有固定之收入，而銀行公會已針對曾經參加
    95年度債務協商機制而毀諾之債務人，提供「個別協商一致
    性方案」（最長還款期數180 期、0 利率）使能與銀行再進
    行協商，聲請人尚非不得藉由個別債權銀行協商程序求得適
    當之履債，附此說明。
五、綜上所述，抗告人主張其毀諾協商係因不可歸責於己之事由
    所致，尚難採信，此外抗告人復未提出其他證據證明有何不
    可歸責於己之事由，致履行原協議內容有重大困難情事，是
    本件聲請與消費者債務清理條例第151 條第5 項、第6 項規
    定即有不符，依上開說明，應駁回其更生之聲請。又本件更
    生之聲請既經駁回，則抗告人保全處分之聲請亦失所附麗，
    應併予駁回。是原審駁回抗告人更生與保全之聲請，於法並
    無不合。抗告意旨指摘原裁定為不當，求予廢棄云云，為無
    理由，應予駁回。
六、據上論結，本件抗告為無理由，依消費者債務清理條例第11
    條第2 項、第15條，民事訴訟法第495 條之1 第1 項、第44
    9 條第1 項、第95條、第78條，裁定如主文。
中    華    民    國    98    年    8     月    25    日
                  民事第三庭    審判長法  官  朱耀平
                                      法  官  何君豪
                                      法  官  劉以全
上為正本係照原本作成。
本件不得抗告。
中    華    民    國    98    年    8     月    25    日
                                      書記官  劉昌明


司法院資訊處製作；財團法人民間司法改革基金會備份。
